臺灣桃園地方法院刑事判決　　　　　　　 95年度訴字第673號
公　訴　人　臺灣桃園地方法院檢察署檢察官
被　　　告　甲○○
　　　　　　　　　　國民
　　　　　　　　　　　之2號
上列被告因違反毒品危害防制條例案件，經檢察官提起公訴（95
年度毒偵字第719號），本院改以簡式審判程序，判決如下：
    主  文
甲○○連續施用第一級毒品，處有期徒刑捌月。又連續施用第二
級毒品，處有期徒刑肆月；扣案之安非他命吸食器壹組，沒收之
。應執行有期徒刑拾月。扣案之安非他命吸食器壹組，沒收之。
    事  實
一、甲○○曾於民國九十一年間因犯施用毒品案件，經送觀察、
    勒戒後認有繼續施用毒品之傾向，經本院裁定令入戒治處所
    施以強制戒治，於九十四年三月十二日執行完畢釋放，並由
    臺灣桃園地方法院檢察署檢察官以九十四年度戒毒偵字第二
    二七號為不起訴處分確定。仍不知悔改，於強制戒治執行完
    畢後五年內，復基於施用第一級、第二級毒品海洛因及安非
    他命之概括犯意，自九十四年十一、十二月間某日起，至九
    十五年一月十五日止，在桃園縣平鎮市義民廟廁所內，或在
    其他臺灣區不詳處所，連續多次施用第一、二級毒品海洛因
    及安非他命，嗣為警於九十五年一月十五日晚間十時許，在
    桃園縣平鎮市○○路與育達路口查獲，並扣得甲○○所有之
    吸食器一組。
二、案經桃園縣政府警察局中壢分局報請臺灣桃園地方法院檢察
    署檢察官偵查起訴。
    理  由
一、按煙毒之遺害我國，計自中國清末以來，垂百餘年，一經吸
    染，萎痺終身，其因此失業亡家者，觸目皆是，由此肆無忌
    憚，滋生其他犯罪者，俯首即得；更且流毒所及，國民精神
    日衰，身體日弱，欲以鳩形鵠面之徒，為執銳披堅之旅，殊
    不可得，是其非一身一家之害，直社會、國家之鉅蠹；而欲
    湔除毒害，杜漸防萌，當應特別以治本截流為急務，蓋伐木
    不自其本，必復生；塞水不自其源，必復流，本源一經斷絕
    ，其餘則不戢自消也。「毒品危害防制條例」係鑒於煙毒之
    禍害蔓延，跨國販賣活動頻繁，而對之有所因應。故其立法
    目的在防止來自世界各國毒害，查緝流入毒品，預防及制裁
    與毒品有關之犯罪，亦即肅清煙毒，防制毒品危害，藉以維
    護國民身心健康，進而維持社會秩序，俾免國家安全之陷於
    危殆（司法院大法官議決釋字第四七六號解釋理由書節錄參
    照）。前述發人深省之文字係在說明毒品危害的不僅是個人
    的健康而已，更是對於家庭以及全體國民，乃至社會、國家
    戰力的重大危害，而欲戒除毒品，必須從斷絕來源作起。
二、又按施用毒品，或得視為自傷行為，然其影響施用者之中樞
    神經系統，導致神智不清，產生心理上及生理上之依賴性，
    積習成癮，禁斷困難，輕則個人沈淪、家庭破毀，失去正常
    生活及工作能力，成為家庭或社會之負擔；重則可能與其他
    犯罪行為相結合，滋生重大刑事案件，惡化治安，嚴重損及
    公益。鑒於煙毒對國計民生所造成之戕害，立法者自得採取
    必要手段，於抽象危險階段即以刑罰規範，對施用毒品者之
    人身自由為適當限制。即使未按行為人是否業已成癮為類型
    化之區分，就行為對法益危害之程度亦未盡顧及，但究其目
    的，無非在運用刑罰之一般預防功能以嚇阻毒品之施用，補
    偏救弊，導正社會於頹廢，於憲法第八條、第二十三條規定
    並無牴觸。且毒品危害防制條例已按毒品之危害性加以分級
    ，並就施用毒品為初犯、再犯或三犯以上，區分為不同之行
    為型態而予不同之法律效果，並施予勒戒、戒治、保護管束
    等保安處分措施；對於初犯及再犯經勒戒而無繼續施用毒品
    傾向者，改採除刑不除罪，已更能符合首揭意旨。釋字第五
    四四號解釋理由書意旨參見。是本條例對吸用毒品自戕身心
    之犯罪人，在不違反憲法比例原則的要求下，兼有以病患身
    份對待之立法，除規定對施用毒品之被告應送勒戒處所觀察
    、勒戒（期間不得逾二月）外，如仍有繼續施用毒品之傾向
    者，並應令入戒治處所強制戒治（其期間為六個月以上，至
    無繼續強制戒治之必要為止。但最長不得逾一年）。如認受
    觀察、勒戒人無用毒品傾向者，或強制戒治期滿者，應即釋
    放，並為不起訴之處分或由少年法院（庭）為不付審理之裁
    定。毒品危害防制條例第二十條第一項、第二項、第二十三
    條第一項意旨參見。其立法目的即在使施用毒品之被告能戒
    除毒品之侵害，待戒除施用毒品者的需求後，毒品交易的市
    場自然根絕，徹底防制毒品危害國人身心健康，以實踐現代
    福利國家對人民生存照顧之義務。
三、訊據被告甲○○對於前述連續多次施用第一、二級毒品海洛
    因及安非他命之事實，均坦承不諱，另有被告為警查獲時，
    經其同意下所採集之尿液，經送合格鑑定機關台灣檢驗科技
    股份有限公司實施鑑定，鑑驗結果確呈鴉片類、安非他命類
    陽性反應，有台灣檢驗科技股份有限公司濫用藥物尿液檢驗
    報告一紙附偵查卷可證，另有被告所有供施用第二級毒品之
    安非他命吸食器一組扣案，均經提示被告所不否認在卷。是
    除被告於本院審理中之自白外，復有前述鑑定證據、扣案安
    非他命吸食器可資佐證，足以補強被告自白之真實性。是被
    告顯有施用第一、二級毒品之犯行，其違反毒品危害防制條
    例第十條第一項、第二項之罪，堪予認定。次查被告曾於九
    十一年間因犯施用毒品案件，經送觀察、勒戒後認有繼續施
    用毒品之傾向，經本院裁定令入戒治處所施以強制戒治，於
    九十四年三月十二日執行完畢釋放，並由臺灣桃園地方法院
    檢察署檢察官以九十四年度戒毒偵字第二二七號為不起訴處
    分確定等情，有前述不起訴處分書及臺灣高等法院被告前案
    紀錄表在卷可稽，是被告於前述強制戒治執行完畢後五年內
    ，犯本件施用第一、二級毒品之犯行，應予論罪科刑。
四、核被告所為，係犯毒品危害防條例第十條第一項、第二項之
    施用第一、二級毒品罪。按九十四年二月二日修正公布之刑
    法總則及分則編，其中諸多條文有所修正變動，並均自九十
    五年七月一日施行，自有修正前後之舊、新法比較問題。其
    中刑法第二條第一項修正為：「刑法行為後法律有變更者，
    適用行為時之法律。但行為後之法律有利於行為人者，適用
    最有利於行為人之法律」。不論修正前後之本條項規定，均
    係在規範行為後法律變更所生新、舊法比較適用之準據法，
    是於新法施行後，自應適用新法第二條第一項之規定，為「
    從舊從輕」之比較（最高法院九十五年五月二十三日第八次
    刑事庭會議決議同此見解）。惟按比較法律孰為有利於行為
    人時，應就罪刑「有關」之一切情形，比較其全部之結果，
    而為整個之適用，不能割裂而分別適用有利益之條文。最高
    法院二十七年上字第二六一五號判例曾有此意旨。亦即基於
    「法律一體適用」之原則，於新舊法之比較，亦不應一部適
    用新法、一部適用舊法。此處所指「一體適用」、「禁止一
    部適用」，係指相同法條內之「要件及效果」不應割裂適用
    ，而一部適用新法、一部適用舊法；或法律效果相牽涉，而
    有牽連關係之法條，不應僅取其一部適用舊法，他部卻適用
    新法而言（例如九十三年一月九日修正施行之毒品危害防制
    條例，將強制戒治期間修正為六月以上不得逾一年，較修正
    前之一年，且有停止戒治期間命保護管束之規定，較不利於
    行為人，實務上因而認為應適用修正前強制戒治之規定，此
    時基於法律一體適用原則，對於修正前與之有配套、效果相
    牽連之「撤銷停止戒治」之制度，即應一體適用，不應一部
    適用修正前停止戒治制度，他部又謂「撤銷停止戒治」制度
    不利行為人，而適用新法刪除之規定）。至於兩相獨立（縱
    屬相同法典內）之法條，其各有不同之要件及法律效果，二
    者既不相屬，又無相牽連之情形，如分別經修正者，自無禁
    止各別條文單獨依修正前後規定比較其輕重之必要，尤其此
    次刑法之修正，主管機關一再宣示採行「寬嚴並進的刑事政
    策」，既曰「寬嚴並進」，自同時有寬於行為人，及嚴於行
    為人之修法，例如修正刑法第四十七條規定，限於「故意再
    犯」者，始構成累犯，而較有利於行為人（放寬的刑事政策
    ）；修正刑法第六十二條，將原自首「應」減輕其刑之規定
    ，修正為「得」減輕其刑之規定，而較不利於行為人（從嚴
    的刑事政策），此時對於刑法修正前，非故意再犯罪，而自
    首之被告，於修正後適用法律時，自應許其分別適用較有利
    被告之修正後刑法第四十七條，認定不構成累犯，及適用較
    有利於被告之修正前刑法第六十二條，認定「應」減輕其刑
    ，方符修正後刑法第二條第一項「從舊從輕」之原則，且未
    違上述「法律一體適用」原則。是最高法院九十五年五月二
    十三日第八次刑事庭會議決議雖曾認為：「比較時應就罪刑
    有關之共犯、未遂犯、想像競合犯、牽連犯、連續犯、結合
    犯，以及累犯加重、自首減輕暨其他法定加減原因（如身分
    加減）與加減例等一切情形，綜其全部罪刑之結果而為比較
    」等語。該決議固有不應割裂比較法條之意，惟應係指各該
    法條相互間有所相屬或牽連之前提下，不應割裂適用，至於
    相同法條更不應割裂適用（例如修正刑法第四十七條前段將
    「有期徒刑」改為「徒刑」，後段將於不限故意、過失再犯
    者，限於「故意再犯」，適用時即不得割裂為前、後段而為
    比較），在互不相屬，各別獨立之法條，自甚難或無從「綜
    其全部罪刑之結果」比較（前述同時涉及累犯及自首之例甚
    明），尤其，該決議內容並無明示應「全部適用」新法或舊
    法之意旨，此處所強調「綜其全部罪刑之結果而為比較」，
    毋寧係強調所應適用之法條均應予比較，且因為修正條文多
    為總則性之指示性法律，而應綜合分則性之處罰條文適用，
    不宜單就總則條文抽象比較，或有所漏列比較之意。查被告
    等行為後與本案相關之刑法有如下之修正，應探討有無新、
    舊法比較之必要：
  (一)被告先後多次施用第一、二級毒品之行為，犯罪時間接近，
    所犯罪名相同，顯係基於概括犯意為之。而被告行為後，刑
    法業已於九十四年一月七日修正刪除第五十六條連續犯之規
    定，是於新法修正施行後，已無連續數行為而犯同一罪名者
    ，以一罪論之規定，故被告於刑法修正前所犯之數次重利、
    恐嚇犯行，均須依數罪分論併罰。新法刪除連續犯規定，顯
    已影響行為人刑罰之法律效果，自屬法律變更，而被告於刑
    法修正前所犯之數次施用毒品犯行，依新法分論併罰之結果
    ，其刑度顯較依修正前刑法第五十六條規定應均論以一罪，
    均得加重其刑至二分之一之情形為重，是修正前刑法之規定
    顯較有利於被告，被告本件犯行自應依修正前刑法第五十六
    條連續犯之規定，均以一罪論，並均加重其刑。未據起訴之
    部分，因與經起訴且為本院認定有罪之部分，有連續犯之裁
    判上一罪之關係，自為起訴效力所及，基於審判不可分原則
    ，本院自得一併審究。
  (二)被告所犯上述兩罪間，施用毒品種類不同，罪名互殊，犯意
    自屬各別，乃實質競合之不同行為，應予分論併罰。又被告
    於裁判確定前犯數罪，其行為後，刑法第五十一條第五款亦
    業於上述日期修正公布及施行。修正前刑法第五十一條第五
    款規定，數罪併罰，分別宣告其罪之刑，「宣告多數有期徒
    刑者，於各刑中之最長期以上，各刑合併之刑期以下，定其
    （應執行）刑期。但不得逾二十年」。修正後刑法第五十一
    條第五款規定之本文同修正前之規定，惟於但書將「不得逾
    二十年」之限制，修正為「不得逾三十年」。修正理由（略
    以）：為兼顧數罪併罰與單純數罪之區別及刑罰衡平原則，
    對於有期徒刑合併定應執行刑之上限應予提高，爰酌予提高
    至三十年，以資衡平等語。修正後之該條將應執行刑之上限
    提高為三十年，雖較符衡平原則，且就國人平均壽命而言，
    顯較修正前之二十年上限為合理，惟就行為人而言，顯生實
    質刑罰法律效果之變更，自屬法律變更，而有新舊法比較之
    適用。比較修正後之規定，將宣告多數有期徒刑定執行刑之
    上限，由修正前之不得逾二十年，提高為不得逾三十年，修
    正後之規定顯較不利於行為人，依刑法第二條第一項前段之
    規定，自應依修正前之刑法第五十一條第五款，定其應執行
    之刑。
五、爰審酌被告一再不顧國家為其屢次戒治所生之成效，仍執意
    再犯之惡行，以及所犯施用毒品罪行，勢將助長販賣毒品行
    為之更形猖獗，並影響自身之健康，甚至生命權，及有害國
    家社會之健全發展等犯罪手段及所生危害；再審酌其犯罪後
    於審理中終坦承犯行之犯後態度等一切情狀，經公訴人及被
    告協商並均同意下，量處如主文所示之刑，並合併定應執行
    之刑，以示懲戒。本院希被告能痛下決心，革除施用毒品之
    惡行，徹底戒絕毒品危害。
六、扣案如主文所示之安非他命吸食器一組，為被告所有供其施
    用毒品之物，業據被告供承在卷。惟按毒品危害防制條例第
    十八條第一項前段之規定，係承襲修正前肅清煙毒條第十二
    條之規定而來，該條及本條所謂「專」供施用毒品之器具，
    係指「專」以供施用毒品之器具為限，如該器具於日常生活
    中尚為被告用作為他項用途，即非此處所謂「專供」之範圍
    （大理院三年統字第一三九號亦同此見解）。查前述所扣案
    之如主文所示之物，雖可認為係供施用毒品所用之物，惟依
    一般常情觀之，其等仍尚有其他用途，被告如不將之用於施
    用毒品之用途，亦堪想像，是尚難遽認其屬專供施用所得毒
    品之器具，應堪認定。須說明者，所謂「專供」概念必須嚴
    予界定之原因，尚因本條例第四條第四項對於製造專供施用
    毒品之器具者，另有處罰之規定，且該罪之刑罰更重於施用
    毒品之罪，如未予嚴格界定，恐將施用毒品者為便於施用，
    附帶的以吸管、針筒等物，自行製作簡便施用器具以利施用
    之行為，反不當地納入「專供施用毒品之器具」範圍內，造
    成主要之施用行為反被因便於施用之附屬製作行為所排除，
    而論以施用者製造器具之罪行，處以更重之刑罰，不僅不當
    架空施用毒品罪刑之條文，使幾無適用之餘地，且將單純之
    施用者論以製造器具之罪刑，當非立法者之原意。是既非專
    供施用毒品之器具，即無法依據毒品危害防制條例第十八條
    第一項前段之規定，為沒收銷燬之宣告，惟其仍屬被告供犯
    罪所用之物，而沒收為從刑之一種，附屬於主刑，不生比較
    輕重問題，亦不容與其他刑法總則規定割裂適用，應依修正
    前刑法第三十八條第一項第二款之規定，併宣告沒收之。
據上論斷，應依刑事訴訟法第二百九十九條第一項前段，毒品危
害防制條例第十條第一項、第二項，修正後刑法第二條第一項、
修正前刑法第十一條、修正前刑法第五十六條、修正前刑法第三
十八條第一項第二款、第三項、修正前刑法第五十一條第五款，
判決如主文。
本案經檢察官林鈺雄到庭執行職務。
中    華    民    國     94    年    8    月    30    日
                        臺灣桃園地方法院刑事第六庭
                            法  官　錢　建　榮
以上正本證明與原本無異。
如不服本判決，應於判決送達後10日內向本院提出上訴狀（應附
繕本），上訴於臺灣高等法院。
　　　　　　　　　　　　　　書記官　劉  寶  霞
中    華    民    國     94    年    9    月     1    日
